ACORDAO-COMPLETO-2539319

ACÓRDÃO 3705/2022 ATA 23/2022 - PRIMEIRA CÂMARA

VISTO, relatado e discutido o recurso de reconsideração interposto por Otacílio Pereira Barbosa em face do Acórdão 21/2021-TCU-Primeira Câmara, que julgou suas contas irregulares e o condenou em débito e multa, em decorrência da falta de documentação comprobatória de despesas com recursos transferidos pelo Fundo Nacional de Saúde - FNS à Prefeitura Municipal de Macapá/AP, no período de janeiro de 2012 a fevereiro de 2013, para financiamento do bloco de Atenção Básica.
ACORDAM os Ministros do Tribunal de Contas da União, reunidos em sessão da 1ª Câmara, ante as razões expostas pelo Relator e com fundamento nos arts. 32 e 33 da Lei 8.443/1992, em:
9.1. tornar sem efeito o Despacho de 15/4/2021 que conheceu da manifestação do interessado como recurso de reconsideração;
9.2. conhecer da manifestação do interessado como petição e indeferi-la; 
9.3. encaminhar cópia deste Acórdão ao recorrente, com a informação de que o inteiro teor do relatório e do voto que o fundamentam está disponível no endereço eletrônico www.tcu.gov.br/acordaos.

Recurso de reconsideração em face do Acórdão 21/2021-TCU-1ª Câmara, que julgou contas irregulares, condenou em débito e multa, em decorrência de falta de documentação comprobatória da aplicação de despesas na Atenção Básica, de recursos transferidos pelo Fundo Nacional de Saúde - FNS ao Município de Macapá/AP, no período de janeiro de 2012 a fevereiro de 2013.

Primeira Câmara

Município de Macapá/AP

3. Recorrente: Otacílio Pereira Barbosa (XXX.543.308-XX)

13.1. Ministros presentes: Vital do Rêgo (na Presidência), Walton Alencar Rodrigues, Benjamin Zymler e Jorge Oliveira (Relator).
13.2. Ministro-Substituto presente: Augusto Sherman Cavalcanti.

OTACÍLIO PEREIRA BARBOS

JORGE OLIVEIRA

Ministro Vital do Rêgo

Transcrevo a seguir, com ajustes de forma, a análise efetuada pela auditora encarregada do exame do processo no âmbito da Secretaria de Recursos - Serur (peça 106) , que contou com a anuência do diretor e do dirigente da unidade técnica (peças 107 e 108) :
"INTRODUÇÃO
Trata-se de recurso de reconsideração (peças 81-82) interposto por Otacílio Pereira Barbosa, ex-secretário municipal de saúde, contra o Acórdão 21/2021-TCU-Primeira Câmara, Ministro Relator Vital do Rêgo (peça 55) .
1.1. Reproduz-se a seguir a decisão ora atacada:
9.1. excluir do presente processo a responsabilidade de Edilena Lúcia Cantuária Dantas Braga (XXX.370.992-XX) , Paulo César Lemos de Oliveira (XXX.873.652-XX) e Paulo Sergio Abreu Mendes (XXX.429.082-XX) ;
9.2. julgar regulares as contas do responsável Anderson Walter Costa da Silva (411.326.702- 25) , dando-lhe quitação plena, com fundamento nos arts. 1º, inciso I, 16, inciso I, 17, e 23, inciso I, da Lei 8.443/1992;
9.3. julgar irregulares as contas do responsável Otacílio Pereira Barbosa (XXX.543.308-XX) , com fundamento nos arts. 1º, inciso I, e 16, inciso III, alíneas "b" e "c", da Lei 8.443/1992, c/c com os arts. 1º, inciso I e 209, incisos II e III, do RI/TCU;
9.4. condenar o responsável identificado no subitem anterior, com fundamento no art. 19, caput, da Lei 8.443/1992, c/c o art. 210 do RI/TCU, ao pagamento da importância a seguir especificada, com a fixação do prazo de 15 (quinze) dias, a contar da notificação, para comprovar, perante este Tribunal, em respeito ao art. 23, inciso III, alínea "a" da Lei 8.443/1992, c/c art. 214, inciso III, alínea "a", do RI/TCU, o recolhimento da dívida aos cofres do Fundo Nacional de Saúde, atualizada monetariamente e acrescida de juros de mora calculados a partir da data indicada até a data do efetivo recolhimento e com o abatimento de valores acaso já satisfeitos, nos termos da legislação vigente:
	Valor Original (R$) 
	Data da Ocorrência

	779,13
	30/01/2012

	68.031,71
	30/01/2012

	2.432,00
	30/01/2012

	70.863,56
	31/01/2012

	27.116,55
	27/02/2012

	5.564,97
	27/02/2012

	26.316,44
	27/02/2012

	5.546,71
	28/02/2012

	174.741,01
	28/02/2012

	101.442,12
	29/02/2012

	1.701,59
	29/02/2012

	4.560,16
	07/03/2012

	2.642,57
	07/03/2012

	26.348,11
	07/03/2012

	2.754,29
	07/03/2012

	42.436,95
	21/03/2012

	77.746,00
	27/03/2012

	97.428,26
	10/05/2012

	76.761,50
	10/05/2012

	4.500,36
	15/05/2012

	3.593,75
	15/05/2012

	2.754,29
	15/05/2012

	22.293,50
	17/05/2012

	92.450,00
	21/05/2012

	54.140,00
	21/05/2012

	3.164,36
	22/06/2012

	3.163,35
	22/06/2012

	2.036,77
	02/07/2012

	94.133,14
	17/07/2012

	3.063,20
	26/07/2012

	6.222,29
	26/07/2012

	107.558,76
	26/07/2012

	3.982,23
	26/07/2012

	49.591,98
	27/07/2012

	45.000,00
	16/08/2012

	3.776,96
	21/08/2012

	134.974,00
	24/09/2012

	6.969,22
	24/09/2012

	69.978,40
	03/10/2012

	213.027,00
	24/10/2012

	92.544,78
	24/10/2012

	5.887,65
	27/11/2012

	1.745,00
	27/11/2012

9.5. aplicar ao responsável Otacílio Pereira Barbosa (XXX.543.308-XX) a multa prevista no art. 57 da Lei 8.443/1992, no valor de R$ 100.000,00 (cem mil reais) , fixando-lhe o prazo de 15 (quinze) dias, contados a partir da notificação, nos termos do art. 214, inciso III, alínea "a", do Regimento Interno do TCU, para que comprove perante este Tribunal o recolhimento da referida quantia aos cofres do Tesouro Nacional, a qual deverá ser atualizada monetariamente a partir da data do presente acórdão, se paga após o vencimento;
9.6. autorizar, desde logo, nos termos do art. 28, inciso II, da Lei 8.443/1992, a cobrança judicial das dívidas, caso não atendida a notificação;
9.7. autorizar, desde logo, caso solicitado e o processo não tenha sido remetido para cobrança judicial, o pagamento das dívidas em até 36 (trinta e seis) parcelas mensais e consecutivas, nos termos do art. 26 da Lei 8.443/1992, c/c o art. 217 do Regimento Interno/TCU, fixando-se o vencimento da primeira parcela em 15 (quinze) dias, a contar do recebimento das notificações, e o das demais a cada mês, devendo incidir sobre cada valor mensal os correspondentes acréscimos legais, na forma prevista na legislação em vigor, sem prejuízo de alertar o responsável de que a falta de comprovação do recolhimento de qualquer parcela implicará o vencimento antecipado do saldo devedor;
9.8 dar ciência desta deliberação aos responsáveis; à Procuradoria da República no Estado do Amapá, nos termos do § 3º do art. 16 da Lei 8.443/1992, c/c o § 7º do art. 209 do Regimento Interno do TCU, para as medidas que entender cabíveis; e ao Fundo Nacional de Saúde (FNS) , para conhecimento.
HISTÓRICO
Trata-se de tomada de contas especial instaurada pelo Fundo Nacional de Saúde contra Otacílio Pereira Barbosa, Anderson Walter Costa da Silva, Edilena Lúcia Cantuária Dantas Braga, Paulo César Lemos de Oliveira e Paulo Sergio Abreu Mendes, responsabilizados, os dois primeiros na condição de secretários municipais de saúde, e os demais na de secretários municipais de finanças da Prefeitura de Macapá/AP; pela falta de documentação comprobatória de despesas com recursos do Sistema Único de Saúde (SUS) , no montante de R$ 2.382.576,60, transferidos fundo a fundo, no período de janeiro de 2012 a fevereiro de 2013, para financiamento do bloco de Atenção Básica, então previsto na Portaria 204/2007 do Ministério da Saúde.
1.2. Citados por este Tribunal, na medida das suas participações, os responsáveis fizeram juntar aos autos as suas defesas.
1.3. Após o regular desenvolvimento do processo, houve a prolação do acórdão contra o qual se insurge o recorrente.
EXAME DE ADMISSIBILIDADE
Reitera-se o exame preliminar de admissibilidade (peças 86-87) com despacho do Exmo. Ministro Relator Jorge Oliveira (peça 90) , que concluiu pelo conhecimento do recurso de reconsideração interposto por Otacílio Pereira Barbosa contra o Acórdão 21/2021-TCU-Primeira Câmara, suspendendo-se os efeitos dos itens 9.3, 9.4, 9.5 e 9.6 da mencionada deliberação, eis que preenchidos os requisitos processuais aplicáveis à espécie.
EXAME DE MÉRITO
Delimitação:
1.4. Constitui objeto do presente recurso definir as seguintes questões:
a) preliminar:
a.1) prescrição;
b) mérito:
b.1) se as justificativas apresentadas para a não apresentação da prestação de contas pelo recorrente minimizam ou afastam a sua responsabilização.
4.1.	Por se tratar de matéria de ordem pública, será analisada a questão relativa à prescrição.
Preliminar
Prescrição
1.5. Conforme se observa dos autos, a irregularidade atribuída ao recorrente se referiu à não comprovação da boa e regular aplicação de valores monetários recebidos a título de fundo a fundo, disponibilizado pelo Fundo Nacional de Saúde, na medida em que os mesmos foram retirados da conta específica, sem que ficasse comprovado o nexo entre os pagamentos efetivados e a efetiva execução em ações de saúde no município de Macapá (peça 9) .
1.6. O ajuste vigeu no período de 1º/1 a 31/12/2012, e de 1º/1 a 31/12/2013, e previa apresentação da prestação de contas em até sessenta (60) dias após o encerramento da vigência ou a conclusão da execução do objeto, o que ocorresse primeiro (peça 5, p. 1) .
1.7. Foram elaborados Relatório de Auditoria 13176 pelo Denasus, em 10/6/2013 (peça 2, p. 2-53) ; Relatório Complementar de Auditoria do Denasus, em 27/6/2014 (peça 3, p. 3-58) ; Relatório de Tomada de Contas Especial, em 22/2/2017 (peça 1, p. 44-57) e o Relatório de auditoria da CGU é datado de 24/11/2017 (peça 1, p. 79-82) .
1.8. Os expedientes acima mencionados correspondem a atos inequívocos de apuração de fatos.
1.9. A citação do recorrente, perante o TCU, foi ordenada em 27/3/2018 (peça 7) e o aviso de recebimento, de 5/4/2018, consta à peça 19.
1.10. A prolação do Acórdão 21/2021-TCU-Primeira Câmara, se deu em 26/1/2021 (peça 55) .
1.11. Desse modo, seja pelo regime do Código Civil (prescrição decenal) ou pelo regime da Lei 9.873/1999 (prescrição quinquenal) não houve a ocorrência da prescrição. Considerando-se os marcos interruptivos destacados, também não há que se falar em ocorrência da prescrição intercorrente.
Mérito
Justificativas para a não apresentação da documentação
1.12. O Sr. Otacílio Pereira Barbosa alega que o gestor sucessor, de outra agremiação partidária, se recusa à entrega da documentação e informa que impetrou Mandado de Segurança a fim de compeli-lo a efetuar tal entrega (peça 81, p. 2-3) .
1.13. Diz que a liminar para a entrega da documentação foi concedida em 10/3/2021, e requer, após o cumprimento da decisão, a concessão de prazo de 15 dias para juntada ao recurso de reconsideração da prestação de contas (peça 81, p. 3-7) .
Análise:
1.14. Primeiramente, se destaca que o Sr. Otacílio Pereira Barbosa foi gestor da secretaria municipal de saúde no período de 13/1/2012 a 1/1/2013 (peça 2, p. 121) . Este foi citado em razão da seguinte ocorrência (peça 9) :
não comprovar a boa e regular aplicação de valores monetários recebidos a título de fundo a fundo, disponibilizado pelo Fundo Nacional de Saúde, na medida em que os mesmos foram retirados da conta específica, sem que ficasse comprovado o nexo entre os pagamentos efetivados e a efetiva execução em ações de saúde no município de Macapá;
1.15. No que toca à materialidade da irregularidade, o voto do acórdão condenatório assim destacou (peça 56, p. 1) :
Conforme auditoria realizada pelo Denasus na Prefeitura Municipal de Macapá/AP, abrangendo o período de janeiro de 2012 a fevereiro de 2013, foi constatada, quanto aos recursos do bloco da Atenção Básica transferidos pelo Fundo Nacional de Saúde (FNS) , a ausência de documentação comprobatória completa de despesas suspostamente incorridas no pagamento de folhas salariais, por não ter sido apresentada a relação nominal dos servidores remunerados, em montante de R$ 2.382.576,60.
1.16. Compulsando os autos, observa-se que o ora responsável, em resposta ao Denasus, informou a realização de despesas para pagamentos de prestadores de serviços de vigilância, limpeza hospitalar e serviços de informática necessários ao desenvolvimento das ações de saúde prestadas através da Secretaria Municipal de Saúde do Município de Macapá (peça 2, p. 99 e 104- 105) :
No ano de 2012 o Município de Macapá a exemplo dos demais municípios brasileiros atravessou sérias dificuldades financeiras, principalmente motivo pela crise econômica mundial e devido à escassez de recursos fez-se necessário a utilização de recursos repassados Fundo a Fundo para pagamentos de prestadores de serviços de vigilância, limpeza hospitalar e serviços de informática necessários ao desenvolvimento das ações de saúde prestadas através da Secretaria Municipal de Saúde do Município de Macapá.
 (...) 
Para que os serviços de saúde sejam implementados faz-se necessário que uma gama de outros serviços sejam executados, serviços estes de aporte administrativo, destacando-se os serviços de vigilância, serviços de limpeza hospitalar e serviços de informática para os quais foram utilizados os recursos financeiros.
O Município de Macapá vinha arcando, normalmente, com o pagamento destes serviços, entretanto, conforme já ventilado anteriormente, devido à escassez de recursos financeiros próprios, no final do ano de 2012 surgiu à necessidade de que as despesas mencionadas fossem arcadas com recursos repassados Fundo a Fundo, situação que foi previamente analisada através dos gestores municipais, os quais alicerçados no Art. 3°, Inciso XI da Lei n° 141/2012, de 13 de janeiro de 2012 decidiram pelos referidos pagamentos.
Mais uma vez, há de se destacar que não se pode cogitar em execução de serviços de saúde sem que os órgãos envolvidos estejam funcionando com as garantias de salubridade e segurança para os servidores e usuários, bem como, sem o funcionamento do sistema de internet que são vitais para o acompanhamento e a alimentação de dados ao Ministério da Saúde, dentre outros.
Conforme se pode depreender dos documentos que instruem os processos de pagamento e foram devidamente analisados pelos Auditores que emitiram o relatório em comento, em momento algum ocorreu pagamento de despesas que não estejam devidamente vinculadas e alicerçam os serviços fins de saúde, portanto, não há em que se falar em desvio de finalidade na aplicação dos recursos financeiros.
Destaque-se de dentro do manejo dos serviços de saúde estão implícitos os demais serviços conforme anteriormente mencionados sem os quais os serviços propriamente tidos como de saúde não podem ser executados.
Assim sendo, alicerçados na legislação em vigor, entendem os Requerentes que não incorreram em quaisquer ilegalidade, mas agiram de acordo com o princípio da legalidade que deve nortear os atos administrativos.
1.17. Em sede de alegações de defesa, protocolada em 16/5/2018, o ex-secretário de saúde Otacílio Pereira Barbosa relatou dificuldades em conseguir os comprovantes das despesas junto à prefeitura, pois teriam sido arquivados em diferentes unidades. Ao final, pediu 45 dias para que fossem terminadas as buscas pelos documentos (peça 45, p. 1-6) . Tais ponderações foram analisadas pelo Ministro Relator, que destacou o seguinte (peça 56, p. 2) :
Assinalo que o referido responsável teve prazo mais do que suficiente para obter a documentação requerida, ainda que tivesse que se valer de força judicial. A propósito, na sua defesa, datada de 15/5/2018 (peça 45) , pediu 45 dias para anexar os comprovantes, fato que até o presente momento não ocorreu, mesmo tendo passado mais de dois anos.
1.18. Na presente oportunidade, com recurso protocolado em 11/3/2021, quase 3 anos após o relato de dificuldade da obtenção da documentação, o recorrente informa a impetração de Mandado de Segurança, em 5/3/2021 (peça 82, p. 2) com a concessão de liminar, e pleiteia a prorrogação do prazo em 15 dias, após o cumprimento da decisão concessão, para a juntada de documentação comprobatória de despesas, o que não ocorreu até o presente momento.
1.19. Desse modo, não há documentos para evidenciar a regularidade dos gastos e os argumentos do recorrente não minimizam ou afastam a sua responsabilidade, destacando-se que, desde 2013, o gestor é instado a apresentar os documentos comprobatórios da boa e regular aplicação dos recursos públicos.
1.20. Em face do exposto, refuta-se as razões recursais do defendente
CONCLUSÃO
Das análises anteriores, conclui-se que:
não se verifica a ocorrência da prescrição, qualquer que seja o regime adotado; e
não foi comprovado o nexo entre os pagamentos efetivados e a efetiva execução em ações de saúde no município de Macapá, não tendo as razões apresentadas pelo recorrente se prestado a minimizar ou afastar a sua responsabilidade.
1.21. Com base nessas conclusões, propõe-se o não provimento do recurso.
PROPOSTA DE ENCAMINHAMENTO
Ante o exposto, submete-se à consideração superior a presente análise de recurso de reconsideração interposto por Otacílio Pereira Barbosa contra o Acórdão 21/2021-TCU-Primeira Câmara, propondo-se, com fundamento nos artigos 32, inciso I, e 33 da Lei 8.443/1992
- conhecer do recurso e, no mérito, negar-lhe provimento;
- dar ciência da deliberação que vier a ser adotada ao recorrente e aos demais interessados."
O Ministério Público junto a este Tribunal - MPTCU, representado pelo Procurador Rodrigo Medeiros de Lima, discordou da proposta apresentada pela Serur, ante as seguintes considerações (peça 110) :
"5.       O Ministério Público, a seu tempo, recorda que o Código de Processo Civil, aplicável subsidiariamente no âmbito do Tribunal conforme a Súmula TCU 103, assim dispõe:
CAPÍTULO II
DA ORDEM DOS PROCESSOS NO TRIBUNAL
 (...) 
Art. 932. Incumbe ao relator:
 (...) 
III - não conhecer de recurso inadmissível, prejudicado ou que não tenha impugnado especificamente os fundamentos da decisão recorrida; (grifamos) 
6.        Ponderamos que, da forma como foi vazado, o expediente de peça 81 sequer formula "o pedido de nova decisão" (art. 1.010, inciso IV, do CPC) , descurando do caráter impugnatório ínsito aos recursos propriamente ditos e resultando, portanto, inepto. Trata-se, com efeito e a nosso sentir, de mera petição dilatória de prazo - que, consoante avaliado pela Serur, não merece acolhimento.
7.	Nesse panorama, e com as licenças devidas à secretaria especializada, o Ministério Público opina por que o Ministro Relator, com base no art. 932, inciso III, do CPC, sequer conheça do recurso de peça 81."
É o relatório.

Jean Carlo dos Santos Ferreira (633/OAB-AP)

Procurador Rodrigo Medeiros de Lima

RECURSO DE RECONSIDERAÇÃO EM TOMADA DE CONTAS ESPECIAL. SISTEMA ÚNICO DE SAÚDE (SUS). TRANSFERÊNCIA FUNDO A FUNDO. ATENÇÃO BÁSICA. APLICAÇÃO DAS DESPESAS NÃO COMPROVADAS POR UM DOS RESPONSÁVEIS. CONTAS IRREGULARES. DÉBITO. MULTA. PEDIDO DE DILAÇÃO DE PRAZO PARA APRESENTAÇÃO DE NOVOS ELEMENTOS. NÃO ATENDIMENTO DE REQUISITOS PARA CONHECIMENTO COMO RECURSO. CONHECIMENTO COMO PETIÇÃO E INDEFERIMENTO.

TOMADA DE CONTAS ESPECIAL (TCE)

Secretaria de Recursos (Serur)

Otacílio Pereira Barbosa, ex-secretário de Saúde de Macapá/AP, interpôs o que denominou de recurso de reconsideração contra o Acórdão 21/2021-TCU-Primeira Câmara (Relator: Ministro Vital do Rêgo) , que, entre outros pontos, julgou irregulares suas contas especiais, condenou-o em débito no valor histórico de R$ 1.841.764,62 e aplicou-lhe multa de R$ 100.000,00.
2.	Decorreu a condenação da ausência de comprovação do uso de recursos da Atenção Básica, transferidos pelo Fundo Nacional de Saúde - FNS, entre janeiro de 2012 e fevereiro de 2013, para pagamento de folhas salariais, consoante apurado em auditoria realizada pelo Departamento Nacional de Auditoria do SUS - Denasus.
3.	Ao examinar a nova peça, a Secretaria de Recursos - Serur, depois de demonstrar a inocorrência de prescrição das pretensões indenizatória e punitiva desta Corte, destacou que o recorrente, como faz há mais de três anos, torna a alegar dificuldades para obter a documentação comprobatória das despesas realizadas, que também não fez juntar nesta oportunidade. Por tais motivos, em pareceres uniformes, opinou pelo conhecimento e não provimento do apelo.
4.	Por sua vez, o Ministério Público junto ao TCU - MPTCU opinou pelo não conhecimento da manifestação do ex-dirigente municipal por sua inépcia, haja vista que nem impugna os fundamentos da decisão recorrida, nem formula pedido de nova decisão, como requerido pelo art. 932, inciso III, e pelo art. 1.010, inciso IV, do Código de Processo Civil - CPC.
5.	Acompanho o pronunciamento da Procuradoria, que incluo entre minhas razões de decidir, e, em razão disso, torno sem efeito o Despacho à peça 90, que conheceu da peça interposta pelo responsável como recurso de reconsideração.
6.	Como bem apontou o Parquet, o ex-secretário municipal de Saúde deixou de atender os requisitos estipulados pelo CPC para caracterização de uma peça recursal, posto que não atacou os fundamentos da deliberação desta Corte, não requereu nova decisão e limitou-se a requerer prazo adicional para apresentação de documentos sob o argumento de supostas limitações de acesso, como, aliás, tem feito desde sua citação por esta Corte há quatro anos.
7.	Além de o CPC ser supletiva e subsidiariamente aplicável a processos do TCU, nos termos do art. 15 daquele Código, do art. 282 do Regimento Interno e da Súmula TCU 103, incide no caso o princípio da dialeticidade, segundo o qual cabe ao recorrente impugnar as razões lançadas na decisão atacada, de forma a demonstrar a existência de erro in procedendo ou in judicando, a merecer a declaração de nulidade ou novo julgamento da causa, sob pena de restar obstado o conhecimento do recurso, ante a falta de impugnação específica, consoante a Súmula 182 do Superior Tribunal de Justiça - STJ.
8.	Dadas tais peculiaridades, em especial o pedido de prazo adicional formulado, a manifestação do responsável deve ser conhecida como petição e ser indeferida, tanto pela ausência de previsão legal para dilação de prazo recursal quanto pelo já mencionado fato de que, transcorridos mais de quatro anos de sua citação e mais de um ano da interposição do novo documento, persiste a ausência de juntada aos autos de elementos comprobatórios das despesas impugnadas.
	Voto, pois, pela adoção da minuta de acórdão que submeto a este Colegiado. 
	
TCU, Sala das Sessões, em 12 de julho de 2022.
JORGE OLIVEIRA 
Relator